臺灣臺南地方法院刑事判決　　　　　　　　　　　　　九十一年度訴字第八四五號
　　公　訴　人　臺灣台南地方法院檢察署檢察官
　　被　　　告　甲○○
　　選任辯護人　陳昆和
　　　　　　　　李慧千
　　被　　　告　乙○○○
　　　　　　　　丁○○
　　　　　　　　丙○○
右列被告等因違反公職人員選舉罷免法等案件，經檢察官提起公訴（九十一年度選偵
字第六八號），本院判決如左：
    主  文
甲○○、乙○○○共同對於有投票權之人，交付賄賂，而約其投票權為一定之行使，
各處有期徒刑肆月，如易科罰金，均以參佰元折算壹日，均褫奪公權壹年，乙○○○
緩刑貳年。交付之賄賂麗仕香皂禮盒貳盒，沒收之。
丙○○有投票權人，收受賄賂，而許以其投票權為一定之行使，處有期徒刑貳月，如
易科罰金，以參佰元折算壹日，褫奪公權壹年，緩刑貳年。收受之賄賂麗仕香皂禮盒
貳盒，沒收之，如全部或一部不能沒收時，追徵其價額。
丁○○無罪。
    事  實
一、甲○○乃台南縣七股鄉玉成村第十七屆村長候選人，乙○○○則為甲○○之配偶
    ，其二人為求能在該屆村長選舉中順利當選，竟基於共同行賄之犯意聯絡，推由
    乙○○○於民國九十一年五月二十五日夜間某時，先以電話告知有投票權之丙○○表示要送其香皂禮盒，並請其投票支持甲○○，丙○○乃應允之。隨後甲○○
    即持二盒麗仕香皂禮盒（每盒價值新台幣二百四十元）前往丙○○位於台南縣七
    股鄉玉成村玉成一八一號住處，並將上開禮盒掛於丙○○住處後方之籬笆上，嗣
    乙○○○再以電話告之丙○○自行將上開禮盒取回使用，嗣於同年五月三十日上
    午九時二十五分許，警方據報持搜索票前往丙○○上開住處搜索，扣得麗仕香皂
    禮盒一盒，而查獲上情。
二、案經台南縣警察局佳里分局報請臺灣台南地方法院檢察署檢察官偵查起訴。
    理  由
壹、有罪部分：
一、訊據被告甲○○固不否認為台南縣玉成村第十七屆村長候選人；被告乙○○○固
    不否認贈送麗仕香皂禮盒予被告丙○○；另被告丙○○亦不否認收受乙○○○致
    贈之上開禮盒等情，惟均否認有何投票行賄、受賄之犯行。被告甲○○辯稱：伊
    是退休公務員，知道不可以賄選，本件都是伊太太在處理，伊不知情，伊有告誡
    伊太太選舉要清白，不可以送禮、買票云云；被告乙○○○辯稱：伊只是拿肥皂
    給丙○○使用，伊沒有用錢買票云云；被告丙○○辯稱伊與乙○○○二人是好友
    ，從年輕時就互送禮物，此次只因適逢選舉就涉案，伊不甘心云云（詳見本院九
    十一年十二月十六日審理筆錄），經查：
  (一)被告甲○○為台南縣玉成村第十七屆村長選舉之候選人，被告丙○○設籍於台南
    縣玉成村故就該次選舉有投票權乙節，分據被告甲○○、丙○○於本院調查時供
    承在卷，並有被告丙○○之身分證正反面影本各一紙附於警卷第八十五頁可稽。
  (二)被告乙○○○固於審理時以前詞置辯，惟其於本院九十一年八月二十六日訊問中
    陳稱：「（問：這些禮盒有無送過別人，請他支持甲○○？）我只有送過丙○○
    ，之前我有打電話告知，但是她說不用，她告訴我即使我不送她東西她也會支持
    我先生，後來我還是將禮盒吊在她住處的籬笆」等語明確，是被告乙○○○交付
    有投票權人丙○○麗仕香皂禮盒，並請其於台南縣玉成村第十七屆村長選舉時投
    票予被告甲○○之事實，堪以認定。
  (三)被告丙○○雖辯稱該香皂禮盒乃係一般朋友間之饋贈，惟觀諸其於九十一年五月
    三十日在警詢中供稱：「（問：警方於執行搜索時，當場所查扣麗仕香皂禮盒從
    何處所得？）當時我人不在家，回到家時發現門後有吊乙盒香皂禮盒，我就把它
    拿進來」、「（問：吊在門後麗仕香皂禮盒一盒你是否知道是何人、何時吊的？
    ）不知道何人吊的。大約四、五天前」等語（見上開警卷第十四頁反面及第十五
    頁）；嗣於同日在檢察官偵訊時稱：「在四、五天前我出去，回來時洗地板要把
    水倒到家後面，看到籬笆上掛一個東西，我就拿回來，我拿進來看是香皂還有沐
    浴乳，因我沒有香皂就把它拿來用」、「（妳知不知道這禮盒是甲○○夫婦送的
    ？）不知道」等語（見偵卷第五頁反面、第六頁）。是以，倘若該禮盒僅係朋友
    間之饋贈，被告丙○○又何需於警詢及偵查中一再陳稱不知禮盒究為何人所送，
    直至本院審理中始為上揭辯解？
  (四)復參以被告乙○○○於交付上開禮盒予有投票權之被告丙○○時，曾撥打電話至
    被告丙○○住處，談及交付禮盒之事宜，當中被告乙○○○確曾請求被告丙○○
    投票支持伊先生即被告甲○○，此有電話監聽錄音及電話內容譯文可憑。其二人
    之電話內容如下：
  1.乙○○○：「喂，你那邊是（淳仔）嗎？」
    丙○○：  「是的。」
    乙○○○：「我丈夫要拿二樣東西去，放在後面。」
    丙○○：  「我跟你說，不用啦。」
    ．
    ．
    ．
    乙○○○：「儘量拜託，現在很晚，才不會有人看到，放在後面，好啦，我把你
              叫醒，不好意思，使你睡不著。」
    丙○○：  「不會，我在看電視。」
    乙○○○：「好的，拜託。」
    丙○○：  「不用這樣，我會投給你。」
    乙○○○：「好的。」
  2.乙○○○：「（淳仔）。」
    丙○○：  「我有看到，跟你說。」
    乙○○○：「拿一個給你媳婦。」
    丙○○：  「好的。」
    乙○○○：「要拿錢向你買，你又不要。」
    丙○○：  「不要啦，向你說不用了。」
    乙○○○：「不能說。」
    丙○○：  「我知道，我說，會害我自己。」
    ．
    ．
    ．
    乙○○○：「謝謝你，拜託。」
    丙○○：  「不要拜託，我做的到，不用拿那個，你又拿來，我們祕密一點，不
              得不失。」
    ．
    ．
    ．
    丙○○：  「他開車來？」
    乙○○○：「（風仔）騎車去的，比較沒有聲音，我叫他騎車去。」
    丙○○：  「我在看電視，我有到後面，要向他說不用，我剛好進來，他就剛走
              。」
    乙○○○：「他向我說要打電話給你，如果沒有拿進去，明天會被人看到。」
    丙○○：  「不會，我比他先到，我把門關著，我家的狗會吠，晚上狗都在那間
              ，我有向你說不用了，我會投給你的。」
    乙○○○：「你也很晚睡？」
    丙○○：  「我都十一、二點才睡。」
    乙○○○：「我說若要買票，我們要祕密。」
    丙○○：  「是的。」
    乙○○○：「靜靜的拿，也是好的。」
    （詳見警卷第三十頁至第三十三頁監聽電話譯文）。
  3.綜上，依被告乙○○○於本院訊問中之供述及被告乙○○○、丙○○上開於電話
    中談論之內容，均足以認定前揭香皂禮盒確係被告乙○○○用以約使有投票權之
    丙○○投票支持被告甲○○之對價，被告丙○○則有投票支持被告甲○○之受賄
    意思甚明。
  4.再依被告乙○○○、丙○○前揭電話中之供述，被告乙○○○於第一通電話中先
    是告訴被告丙○○：「我丈夫要拿二樣東西去，放在後面」；再於第二通電話中
    向被告丙○○稱：「風仔騎車去的，比較沒有聲音，我叫他騎車去」、「他向我
    說要打電話給你，如果沒有拿進去，明天會被人看到」，被告乙○○○一再敘及
    「我丈夫」、「風仔」、「他向我說要．．．」等語，則倘如賄選一事確為被告
    乙○○○個人之行為，被告甲○○並不知情亦未參與，並曾告誡被告乙○○○選
    舉要清白，被告乙○○○端無在與外人之電話對談中，故意捏造上開對白，陷被
    告甲○○於賄選之罪名，被告甲○○，更無於半夜受託前往致贈香皂禮盒之理，
    足證被告甲○○與乙○○○確實有犯意聯絡無誤。故被告甲○○猶以贈送禮盒賄
    選乃伊太太個人之行為，伊不知情等語置辯，顯係卸責之詞，尚難採憑。
  (五)末查，每逢選舉期間，政府即藉由各種媒體呼籲賄選乃違法行為，且參諸被告乙○○○送禮之時間，係利用深夜時分，並於電話中一再向被告丙○○表示「才不
    會有人看到」、「不能說」、「．．．如果沒有拿進去，明天會被人看到」等語
    （詳見警卷第三十頁至第三十二頁電話監聽譯文），顯見被告乙○○○明知以禮
    品賄賂選民亦為違法行為無訛，其辯稱不識字，不知這是違法行為云云，不足憑
    採。
  (六)綜上，被告甲○○、乙○○○、丙○○三人上開所辯，委無足採，此外，復有於
    被告丙○○住處搜索查扣之麗仕香皂禮盒一盒可資佐憑，事證明確，被告三人之
    投票行賄、投票受賄犯行，均堪認定。
二、查被告甲○○、乙○○○共同基於賄選之犯意將上揭禮盒交付予有投票權之被告
    丙○○，核其二人所為，係犯公職人員選舉罷免法第九十條之一第一項投票行賄
    罪；又被告丙○○收受上揭禮盒之行為，則係犯刑法第一百四十三條第一項之投
    票受賄罪。被告甲○○、乙○○○間，有犯意聯絡及行為分擔，均為共同正犯。
    爰審酌公平選舉為民主政治之基石，而賄選風氣侵蝕民主制度最甚，是以每逢各
    類選舉開始前，政府機關均利用大眾傳播媒體以各種方式積極宣導政府查辦賄選
    之決心，並籲請全體侯選人及民眾共同摒棄賄選，詎被告甲○○、乙○○○仍置
    若罔聞，以身試法，實屬非是，兼衡及本件賄選物品之價值不高，情節非重及被
    告三人犯後之態度等一切情狀，分別量處如主文所示之刑，並諭知易科罰金之折
    算標準，以資懲儆，並均依公職人員選舉罷免法第九十八條第三項之規定，宣告
    褫奪公權一年。查被告乙○○○、丙○○前未曾受有期徒刑以上刑之宣告，有卷
    附臺灣高等法院被告全國前案紀錄表在卷可按，且於本院訊問時坦承部分犯行，
    其二人經此刑之宣告後，應知所警惕，信無再犯之虞，本院因認所宣告之刑以暫
    不執行為適當，併諭知緩刑二年，以勵自新。又被告丙○○所收受之賄賂麗仕香
    皂禮盒二盒，應依刑法第一百四十三條第二項之規定宣告沒收之，如全部或一部
    不能沒收時，追徵其價額；被告甲○○、乙○○○所交付被告丙○○之賄賂麗仕
    香皂禮盒二盒，則應依公職人員選舉罷免法第九十條之一第三項規定宣告沒收。
    末查，警方雖另於被告甲○○夫婦住處扣得麗仕香皂禮盒六盒、裝麗仕禮盒空紙
    箱六個及香皂禮盒三盒、松柏長青茶葉一斤裝一盒、阿里山茶葉半斤裝二罐、高
    山茶葉半斤裝一罐等物，惟被告乙○○○係於自宅經營百貨行，則其在百貨行內
    陳列麗仕香皂禮盒販賣並不違背常情，再依卷證資料，亦無證據證明扣案之茶葉
    等物，係被告甲○○、乙○○○等人預備或用以行求期約或交付之賄賂，是警方
    在被告甲○○、乙○○○住處查扣之上開物品，均無庸宣告沒收，附此敘明。
貳、無罪及不另為無罪之諭知部分：
一、公訴意旨另以：被告甲○○、乙○○○另於九十一年五月二十三日零時許，在台
    南縣佳里鎮○○路與光復路口，透過與甲○○夫婦有行賄犯意聯絡之樁腳即被告
    丁○○交付麗仕香皂禮盒（價值新台幣一百六十一元）二盒予同案被告戊○○○
    （另為不起訴處分），囑其告知有選舉投票權之丈夫即同案被告羅運禮（另為不
    起訴處分）投票予甲○○，因認被告甲○○、乙○○○、丁○○共同涉有公職人
    員選舉罷免法第九十條之一第一項投票行賄罪嫌云云。
二、按犯罪事實應依證據認定之，無證據不得推定其犯罪事實，又不能證明被告犯罪
    ，應諭知無罪之判決，刑事訴訟法第一百五十四條、第三百零一條第一項，分別
    定有明文。其次，認定被告有罪之事實應憑證據；如未能發現相當之證據，或證
    據不足以證明，自不能以推測或擬制之方法，以為裁判之基礎；且認定事實所憑
    之證據，其為訴訟上之證明，需達於通常一般人均不致有所懷疑，而得確信其為
    事實之程度者，始得據為有罪之認定；倘其證明尚未達到此一程度，而有合理之
    懷疑存在時，尚難為有罪之認定基礎；苟積極證據不足為不利於被告事實之認定
    時，即應為有利於被告之認定，更不必有何有利之證據。（最高法院三十年上字
    第八一六號、四十年臺上字第八六號、七十六年臺上字第四九八六號判決參照）
三、本件公訴人認被告甲○○、乙○○○、丁○○涉有違反公職人員選舉罷免法第九
    十條之一第一項之罪嫌，無非係以同案被告戊○○○供稱：「丁○○送給我禮盒
    二盒，丁○○說甲○○拜託的，我本來不收，她說不收就表示不投票支持甲○○
    ，硬要我收下，她說完就把東西放在我旁邊，她就騎機車走了，我就拿回家了」
    等情，且有扣案禮盒、茶葉可供佐證為其要論據，訊據被告甲○○、乙○○○、
    丁○○均堅決否認有上開犯行，甲○○辯稱：伊是退休公務員，知道不可以賄選
    ，本件都是伊太太在處理，伊不知情，伊有告誡伊太太選舉要清白，不可以送禮
    、買票；被告乙○○○辯稱：並無送戊○○○香皂禮盒；被告丁○○則辯稱：伊
    與甲○○是鄰居，知道甲○○要選村長，才主動幫忙，禮盒是伊自己買去送戊○○○的，伊並沒有要戊○○○轉告她先生投票甲○○等語。（見本院九十一年十
    月十七日訊問筆錄及同年十二月十六日審理筆錄）經查：
  (一)按公職人員選舉罷免法第九十條之一第一項之投票行賄罪係以對於有投票權之人
    ，行求期約或交付賄賂或其他不正利益，而約定其不行使投票權或為一定之行使
    ，為其構成要件，是行求期約或交付賄賂之對象，需為有投票權人，且需有行賄
    之事實方足當之，如無行賄之事實，或其行賄之對象非屬有投票權人者，均不能
    成立本罪。
  (二)查被告丁○○雖於警詢、偵查中及本院訊問時均否認贈送同案被告戊○○○麗仕
    香皂禮盒之用意係請其支持甲○○，辯稱：伊從不理會選舉的事，伊送戊○○○
    之麗仕禮盒是朋友之間的感情送的，是在甲○○太太開設百貨行購買等語（見九
    十一年五月三十日警詢筆錄）；有向乙○○○買二盒香皂送戊○○○，是私人感
    情，因她很照顧我，但沒有說要她支持甲○○等語（見同日偵訊筆錄）；有送吳
    秀藝香皂禮盒，因為與她是好朋友等語（見本院九十一年八月二十六日訊問筆錄
    ）。然查，證人戊○○○則迭於警詢、偵查及本院訊問時均證述：丁○○確實有
    送伊二盒麗仕香皂禮盒，並請伊投票支持甲○○等語明確（見九十一年五月三十
    日警訊、同日偵訊筆錄及本院九十一年十月十七日訊問筆錄），而證人戊○○○
    與被告丁○○係朋友關係，此亦為被告丁○○所自承，衡情證人當無設詞虛構之
    理，其所為之證言，應屬真實可信，是被告丁○○確曾贈送證人戊○○○麗仕香
    皂禮盒，並請託證人戊○○○投票予甲○○之事實固堪認定。
  (三)惟證人戊○○○係設籍在台南縣將軍鄉，故於第十七屆台南縣玉成村村長選舉時
    並無投票權之情，業據其於警詢、偵查及本院中證述明白，並有其身分證正反面
    影本各一紙附於警卷第八十三頁可憑，是上開證人並非該村村長選舉之有投票權
    人，被告丁○○縱有交付財物及請求證人戊○○○為投票權一定行使之舉，亦與
    公職人員選舉罷免法第九十條之一第一項之投票行賄罪構成要件不相當，自難以
    該罪相繩。
  (四)證人戊○○○之夫羅運禮故係設籍於台南縣玉成村，並於上開村長選舉有投票權
    ，故有其身分證正反面影本各一紙附於偵查卷第八十四頁可佐，但觀諸證人戊○○○於警訊、偵查中及本院審理時之證述，其僅證述被告丁○○確實有送伊二盒
    麗仕香皂禮盒，並請伊投票支持甲○○等語已如前述，然其均未提及被告丁○○
    於交付上開禮盒時曾要伊代為轉告伊先生羅運禮投票支持被告甲○○一事，並於
    本院證稱：「（問：丁○○有無叫你先生投票給甲○○？）沒有，因為我和丁○○的交情很好，她只有針對我而已」等語明確（見本院九十一年十月十七日訊問
    筆錄）；另證人羅運禮亦於偵查中證稱：「（問：你太太有無提起香皂禮盒的事
    ？）沒有」等語（見九十一年五月三十日偵訊筆錄），經核與被告丁○○所辯相
    符，是被告丁○○所辯尚值採信。再依證人戊○○○之證詞，亦不足認定被告丁○○與被告甲○○、乙○○○有何投票行賄之犯意聯絡，或有何囑付證人戊○○○告知有投票權之丈夫羅運禮投票予甲○○之行為，是被告甲○○、乙○○○、
    丁○○就公訴人所指之此部分犯行，要屬無法證明。
  (五)綜上所陳，公訴人所舉之證據不足以證明被告甲○○、乙○○○、丁○○等人有
    何交付賄賂予證人戊○○○，囑其告知有投票權之丈夫羅運禮投票予甲○○之犯
    行或有何犯意聯絡之行為。此外本院復查無其他證據可資證明渠等確有公訴人所
    指此部分之投票行賄犯行，不能證明被告甲○○、乙○○○、丁○○犯罪，依法
    自應為渠等均無罪之諭知，惟公訴人認被告甲○○、乙○○○此部分所犯與前開
    已論罪科刑之有罪部分，係連續犯之裁判上一罪關係，在審判上不可分割，爰不
另為被告甲○○、乙○○○無罪之諭知，而僅就被告丁○○諭知無罪之判決。
據上論斷，應依刑事訴訟法第二百九十九條第一項前段、第三百零一條，公職人員選
舉罷免法第九十條之一第一項、第三項、第九十八條第三項，刑法第十一條前段、第
第一百四十三條第一項、第二項、第三十七條第二項、第四十一條第一項前段、第七
十四條第一款，罰金罰鍰提高標準條例第一條前段、第二條，判決如主文。
中    華    民    國      九十一      年      十二      月    三十      日
                                     臺灣臺南地方法院刑事第三庭
                                         審判長法  官  陳振謙
                                               法  官  吳勇輝
                                               法  官  孫淑玉
右正本證明與原本無異。
如不服本判決，應於判決送達後十日內，向本院提出上訴狀（應附繕本）。
                                               書記官  陳月珍
中    華    民    國      九十一      年      十二      月    三十      日
附錄本案所犯法條全文：
公職人員選舉罷免法第九十條之一：
對於有投票權之人，行求期約或交付賄賂或其他不正利益，而約其不行使投票權或為
一定之行使者，處五年以下有期徒刑，得併科新台幣四十萬元以上四百萬元以下罰金
。
預備犯前項之罪者，處一年以下有期徒刑。
預備或用以行求期約或交付之賄賂，不問屬於犯人與否，沒收之。
犯第一項或第二項之罪，於犯罪後六個月內自首者，減輕或免除其刑；因而查獲候選
人為共犯者免除其刑。
犯第一項或第二項之罪，在偵查中自白者，減輕其刑；因而查獲候選人為共犯者，減
輕或免除其刑。
刑法第一百四十三條：
有投票權之人，要求、期約或收受賄賂或其他不正當利益，而許以不行使其投票權或
為一定之行使者，處三年以下有期徒刑，得併科五千元以下罰金。
犯前項之罪者，所收受之賄賂沒收之。如全部或一部不能沒收時，追徵其價額。
